臺灣彰化地方法院民事判決
111年度簡上字第84號
上  訴  人  胡瑞成  
被 上訴 人  莊東茂  
上列當事人間債務人異議之訴等事件，上訴人對於中華民國111
年4月14日本院彰化簡易庭111年度彰簡字第74號第一審判決提起
上訴，本院於111年8月16日言詞辯論終結，判決如下：
    主  文
原判決關於駁回後開第2項及第3項之訴，暨訴訟費用之裁判均廢
棄。
確認本院100年度員簡調字第121號調解程序筆錄所示之租金債權
不存在。
本院110年度司執字第59397號強制執行事件之執行程序應予撤銷
。
第一審及第二審訴訟費用由被上訴人負擔。
    事實及理由
一、上訴人起訴主張：伊原為彰化縣○○市○○段0000○0000○號建物
    （下稱系爭房屋）所有權人，系爭房屋坐落基地為同段532-
    17地號土地應有部分177/6520(下稱系爭基地)，伊與被上訴
    人為系爭基地分別共有人，應有部分各為88/6520、89/6520
    （下分稱A應有部分、B應有部分）。被上訴人曾以系爭房屋
    占有其所有B應有部分為由，依民法第425條之1規定，對伊
    起訴請求法院核定租金及請求伊給付租金，經本院100年度
    員簡調字第121號核定租金調解事件進行調解(下稱系爭調解
    )，兩造於100年12月16日成立調解，並製作調解程序筆錄（
    下稱系爭調解筆錄），伊同意按月給付被上訴人租金新臺幣
    （下同）3,500元。嗣伊於民國107年5月18日將系爭房屋及A
    應有部分出賣與訴外人王瀞儀，並於同年8月2日辦理所有權
    移轉登記完畢。伊於同年8月間曾向被上訴人表明已將系爭
    房屋出賣他人，不再承租系爭土地，故兩造就B應有部分之
    租賃關係已不存在，被上訴人卻仍於多年後之110年12月27
    日執系爭調解程序筆錄為執行名義，向本院聲請強制執行(1
    10年度司執字第59397號，下稱系爭執行事件)，主張伊積欠
    租金共計18萬1,500元，顯屬無據等情。爰依強制執行法第1
    4條規定，求為判決：㈠系爭執行事件之強制執行程序，應予
    撤銷；㈡確認系爭調解筆錄之租金債權不存在。㈢被上訴人不
    得執系爭調解筆錄為執行名義，聲請強制執行。
二、被上訴人則答辯：被上訴人於107年8月以電話向上訴人催繳
    租金時，上訴人雖有支付租金6萬元，然並未告知已將系爭
    房屋出賣予他人，故被上訴人並未同意終止租賃關係，而放
    棄繼續收租之權利。上訴人於第二審清償租金4萬1,500元後
    ，上訴人於107年8月2日前之租金均已清償完畢等語。
三、原審駁回上訴人之請求，上訴人不服提起上訴，並聲明：㈠
　　原判決關於後開部分廢棄。㈡確認系爭調解筆錄之租金債權
    不存在。㈢系爭執行事件之執行程序應予撤銷。被上訴人答
    辯聲明則為：上訴駁回。　
四、得心證理由：
　㈠按土地與房屋為各別之不動產，各得單獨成為交易之標的，
    且房屋性質上不能與土地使用權分離而存在，故土地及房屋
    同屬一人，而將土地及房屋分開同時或先後出賣，應推認土
    地承買人默許房屋承買人繼續使用土地，以保護房屋既得之
    使用權。88年4月21日增訂之民法第425條之1規定，即係將
    上開法理以明文規定。因此，若房屋及土地轉讓之事實，發
    生於上開增訂規定施行前，應以該法理為基礎，推定土地受
    讓人或房屋受讓人與讓與人間或房屋受讓人與土地受讓人間
    ，在房屋得使用期限內，有法定租賃關係存在。本件系爭房
    屋原為訴外人宋阿煌、洪沂洲共有，應有部分各1/2，系爭
    基地則由宋阿煌、洪沂洲分別以A應有部分、B應有部分共有
    。嗣於82年9月15日，再由宋阿煌取得洪沂洲系爭房屋應有
    部分1/2所有權、被上訴人取得洪沂洲所有之B應有部分所有
    權等情，業為兩造於爭點整理協議所不爭，並有土地登記簿
    、建物登記簿謄本及彰化縣地籍異動索引在卷足參(見系爭
    調解卷9至24頁)，是被上訴人於82年9月15日取得B應有部分
    時，系爭房屋及基地已分屬不同人所有，依前揭法理說明，
    宋阿煌所有系爭房屋就被上訴人所有B應有部分，已有法定
    租賃關係存在。
　㈡次按民法第425條之1第1項之法定租賃關係，為法律擬制之租
    賃關係，與意定租賃關係有別，當事人之一方將土地或房屋
    所有權轉讓他人時，該法定租賃關係隨同所有權之讓與而法
    定移轉，存在於受讓人與另一方當事人之間，原法定租賃關
    係於所有權移轉後即已消滅。查被上訴人於82年9月15日取
    得B應有部分時，宋阿煌所有系爭房屋就被上訴人所有B應有
    部分，依民法第425條之1規定之法理，即有法定租賃關係存
    在，已如前述。嗣上訴人於99年10月27日自宋阿煌取得系爭
    房屋及A應有部分所有權，再於107年8月2日移轉登記與訴外
    人王瀞儀等情，為兩造於爭點整理協議所不爭執，亦有土地
    登記簿謄本、建物登記簿謄本、買賣契約及地籍異動索引附
    卷可稽（見系爭調解卷5至7頁、一審卷23至35頁、39至41頁
    ）。依前揭說明，宋阿煌與被上訴人之上開法定租賃關係，
    於上訴人取得系爭房屋所有權時，即法定移轉而存在於兩造
    之間。同理，上訴人於107年8月2日將系爭房屋所有權移轉
    登記予王瀞儀時，該法定租賃關係，亦法定移轉而存在於王
    瀞儀與被上訴人之間。兩造之法定租賃關係，自斯時起應已
    消滅。
　㈢被上訴人前曾對上訴人起訴，以上訴人所有系爭房屋占有其
    所有B應有部分為由，依民法第425條之1規定請求本院核定
    租金，並請求上訴人給付租金。經兩造於100年12月16日成
    立調解，並製成系爭調解筆錄；被上訴人持系爭調解筆錄向
    本院聲請對上訴人財產強制執行，經本院以系爭執行事件受
    理執行等情，亦為兩造於爭點整理協議所不爭執，並有系爭
    調解筆錄、強制執行聲請狀及系爭執行事件查封登記函影本
    在卷可稽(見一審卷15至22頁)，且兩造於第二審表明：兩造
    除基於民法第425條之1第1項之法定租賃關係成立上開調解
    外，並無另行成立意定租賃關係等情（見二審卷64頁），故
    兩造基於上開法定租賃關係成立上開調解，而由上訴人同意
    按月給付被上訴人租金3,500元等情，應堪認定。
　㈣按執行名義成立後，如有消滅或妨礙債權人請求之事由發生
    ，債務人得於強制執行程序終結前，向執行法院對債權人提
    起異議之訴。強制執行法第14條第1項前段定有明文。上訴
    人主張其於107年8月2日之前租金，均已清償完畢等情，業
    為兩造所不爭(見二審卷89至90頁)。又兩造於100年12月16
    日做成系爭調解筆錄，兩造間之法定租賃關係自107年8月2
    日起即已消滅，亦如前述。則上訴人主張被上訴人依系爭調
    解筆錄所示之租金債權已消滅等情，應堪採信。被上訴人主
    張上訴人並未合法終止，上訴人仍應繼續給付租金云云，不
    足採信。
  ㈤綜上所述，系爭執行名義即系爭調解成立後，兩造間之法定
    租賃關係已於107年8月2日消滅，且上訴人已清償107年8月2
    日前之租金，故上訴人請求確認系爭調解筆錄所示之租金債
    權不存在，並請求撤銷系爭執行事件之強制執行程序，均有
    理由，應予准許。原審判決就上開部分為上訴人敗訴之判決
    ，自有未洽，上訴意旨指摘原判決此部分不當，求予廢棄改
    判，為有理由，爰判決如主文所示。
  ㈥本件事證已臻明確，兩造其餘之攻擊防禦方法及舉證，均已
    無礙於上開審酌，本院自毋庸逐一論駁，併此敘明。
五、據上論結，本件上訴為有理由，依民事訴訟法第436條之1第
    3項、第450條、第78條，判決如主文。
中　　華　　民　　國　　111 　年　　8 　　月　　30　　日
             民事第二庭  審判長  法  官 陳毓秀（主 筆）
　　　　　　　　　
　　　　　　　　　 　　　　　  　法  官 陳弘仁 
                                      
　　　　　　　　　 　　　　　　　法  官 王姿婷
以上正本係照原本作成。 　　　　　
不得上訴。　　　　　　　　　　　　　　
中　　華　　民　　國　　111 　年　　8 　　月　　30　　日
　　　　　　　　　　　　　　　　書記官　許雅涵